【裁判字號】    95,上,125
【裁判日期】    950628
【裁判案由】    債務人異議之訴
【裁判全文】
臺灣高等法院臺中分院民事判決           95年度上字第125號
上  訴  人  甲○○
訴訟代理人  歐東洋律師
被  上訴人  乙○○
訴訟代理人  潘宏坤律師
上列當事人間請求債務人異議之訴事件，上訴人對於中華民國95
年1月17日臺灣臺中地方法院94年度訴字第1490號第一審判決提
起上訴，經本院於95年6月14日言詞辯論終結，判決如下：
    主  文
上訴駁回。
第二審訴訟費用由上訴人負擔。
    事實及理由
一、本件上訴人起訴主張：兩造於民國91年10月25日就上訴人所
    有坐落臺中縣后里鄉○○段177地號土地（重測前地號為臺
    中縣后里鄉○○段526之7號，下稱系爭土地）權利範圍全部
    ，向臺中縣豐原地政事務所辦理抵押權設定登記，權利價值
    新臺幣（下同）500萬元，惟被上訴人實際上對上訴人並無
    任何債權，詎被上訴人竟向鈞院聲請裁定拍賣抵押物，查封
    系爭土地，爰依據民事訴訟法第247號規定，訴請判決：確
    認兩造間就上訴人所有系爭土地，於91年10月25日向臺中縣
    豐原地政事務所登記，收件年期字號91年豐登字第195030號
    ，權利價值500萬元整之抵押債權不存在。
二、經原審為上訴人敗訴之判決，上訴人不服，提起本件上訴，
    聲明：（一）原判決廢棄。（二）上開廢棄部分，請求確認
    兩造間就上訴人所有坐落臺中縣后里鄉○○段177地號土地
    ，於91年10月25日向臺中縣豐原地政事務所登記，收件年期
    字號91年豐登字第195030號，權利價值500萬元整之抵押債
    權不存在。併稱：否認積欠被上訴人500萬元，被上訴人亦
    未舉證證明交付金錢之事實，且被上訴人自86年間起，其經
    濟狀況不佳，自身支票亦遭銀行拒絕往來，不可能有餘錢借
    予上訴人。至兩造所簽訂「不動產買賣契約書」第3條之15
    依據右項第l條承買之事實，雙方同意以債務人甲○○所有
    之不動產沖抵債權人乙○○當期依91.10.25豐登字第195030
    號所登記設定抵押權之債權金額伍佰萬元正，以作為承買土
    地地上物移轉登記之價金。」然該條文之記載，並非承認積
    欠被上訴人500萬元之意思，充其量，僅係上訴人就設定抵
    押權500萬元乙事並無爭執而已。再者，因上訴人確未積欠
    被上訴人500萬元，故於94年5月24日兩造合意解除上開不動
    產買賣契約，並撤回土地現值申報，益證上訴人未積欠被上
    訴人抵押債務，否則，被上訴人自不同能無條件同意解除買
    賣契約。退萬步言，縱認系爭抵押債權存在，被上訴人既將
    土地及房屋作價500萬元，雖未分別約明各作價若干，但事
    後被上訴人在拍賣程序中，係以300萬元承受土地，房屋部
    分自應作價200萬元。
三、被上訴人則以：上訴人於95年6月6日當庭主張本件係確認過
    去之法律關係云云，顯違最高法院49年台上字第1813號判例
    意旨。無受確認判決之法律上利益。況系爭抵押土地經被上
    訴人聲請台灣台中地方法院以94年度執字第21885號執行事
    件（併94年度執五字第17460號案件執行）拍賣抵押物後，
    分配得款2,699,022元，另房屋部分未解除買賣契約，其買
    賣價款514,500元，且已交付予被上訴人，被上訴人共計受
    償3,213,522元，此受清償部分，均為已過去之法律關係，
    更無即受確認判決之法律上利益。上訴人確因積欠被上訴人
    500萬元之債務，於設定系爭土地抵押權，登記清償期日為
    92年l月22日; 又上訴人既然對設定抵押權500萬元一事並未
    爭執，而一般抵押權係先有債權再設定抵押權，如無債權，
    上訴人如何肯設定抵押權？至於兩造於94年4月6日簽訂之「
    不動產買賣契約書」第3條之l約定，可以解釋為：上訴人承
    認有"被上訴人對上訴人有「抵押權之債權金額五百萬元」
    "之事實。被上訴人對債權存在之事實已盡舉證之責。另兩
    造合意解除者，僅為土地部分之買賣契約，而不及於地上建
    物部分之買賣契約，目的在土地所有權移轉登記受阻後，向
    稅捐機關撤回土地現值申報，以領回已繳納之土地增值稅
    209,210元。系爭土地後經原審民事執行處拍賣，無人應買
    由被上訴人以底價300萬元承受，土地增值稅在拍賣價金中
    扣繳等語。資為抗辯。併聲明：駁回上訴。
四、按確認法律關係之訴，非原告有受確認判決之法律上利益者
    ，不得提起。民事訴訟法第247條第l項定有明文。而所謂「
    即受確認判決之法律上利益」，係指法律關係之存否不明確
    ，原告主觀上認其在法律上之地位有不安之狀態存在，此種
    不安之狀態，能以確認判決將之除去者而言。而法律關係之
    存否為兩造所不爭執者，則不許提起確認之訴。至法律關係
    之存否，依其客觀狀態已甚明確者，亦同。且此項要件之存
    否，應以事實審言詞辯論終結時之狀態為準，另確認之訴之
    訴之標的，限於現在之法律關係，過去或將來可能發生之法
    律關係，均不得在請求確認之列。最高法院著有49年度台上
    字第1813號判例可參。本件上訴人主張其所請求確認之500
    萬元抵押債權不存在，係指過去的法律關係（見本院卷第63
    頁反面），其訴顯欠缺保護必要。況被上訴人亦主張：伊聲
    請拍賣抵押物後，經台灣台中地方法院以94年度執字第
    21885  號執行事件（併94年度執五字第17460號案件執行）
    拍賣抵押物後，分配得款2,699,022元，另房屋部分未解除
    買賣契約，其買賣價款514,500元，且已交付予被上訴人，
    被上訴人共計受償3,213,522元云云。有調閱之前開執行卷
    及被上訴人提出為被上訴人所不爭執之買賣所有權移轉契約
    書附卷足稽，顯見就上訴人主張系爭設定抵押權登記之500
    萬元抵押債務中，被上訴人就此3,213,522元部分之抵押債
    權受償既加自認，顯就此部分抵押債權不存在一節，亦不爭
    執，兩造就此3,213,522元之抵押債權不存在，在客觀上已
    甚明確，既無爭議，稽之前開說明，益證此部分無提起確認
    之訴之確認利益，上訴人自不得提起確認之訴。
五、次查，上訴人提起消極確認之訴，依舉證責任分配之法則，
    被上訴人固應就抵押債權存在即金錢借貸之事實負證明之責
    。而金錢借貸契約屬要物契約，應由貸與人就交付金錢之事
    實負舉證之責，但若貸與人提出之證據，已載明所借款額，
    及收足訖無訛者，應解為貸與人就要物性之具備，已盡舉證
    之責。本件上訴人既然對設定抵押權500萬元一事並未爭執
    ，而一般抵押權之設定係須先有債權發生，再設定抵押權登
    記，非如最高限額抵押權之設定。故於一般抵押權設定時，
    如無債權，依常情，上訴人當不肯設定抵押權。況兩造於
    94年4月6日簽訂之「不動產買賣契約書」第3條之l約定「依
    據右項第一條承買之事實，雙方同意以債務人：甲○○所屬
    之不動產（如後頁土地標示所註明之土地及地上物一棟）沖
    抵，債權人乙○○當期依91.10.25豐登字第195030號所登記
    設定抵押權之債權金額500萬元正，以作為承買土地、地上
    物權移轉登記之價金」，是兩造已明白約定被上訴人以系爭
    抵押權所擔保之500萬元，作為購買上訴人所有系爭土地及
    其地上建物之價金，亦即上訴人承認並同意以其所負之抵押
    債務500萬元，作為出賣系爭土地及其地上物之價金。則被
    上訴人主張系爭抵押權所擔保之債權金額500萬元於設定抵
    押時存在，現尚有未清償部分1,786.478元（即500萬一2,69
    9,022元一514,500元）等語即堪信為真正。故上訴人就此未
    清償部分，主張抵押債權不存在，即非可取。雖其辯稱：兩
    造於94年5月24日合意解除上開不動產買賣契約，並撤回土
    地現值申報，益證上訴人未積欠被上訴人抵押債務，否則，
    被上訴人自不可能無條件同意解除云云。惟上訴人自稱，地
    上建物抵價200萬元，足見兩造就地上建物部分之買賣契約
    並未合意解除，地上建物固未辦第一次所有權登記，但已交
    付予被上訴人，屬被上訴人所有。此由上訴人對被上訴人所
    有之地上建物聲請假扣押，有建物登記第二類謄本可證。且
    兩造就系爭土地雖解除買賣契約，因被上訴人尚有抵押權足
    供為債權之保障，自不能因其同意解除契約即謂無債權存在
    。
六、綜上所述，本件上訴人主張，系爭抵押權所擔保之500萬元
    抵押債權不存在，其中被上訴人自承已清償3,213,522元部
    分，顯欠缺受確認判決之法律上利益，其餘部分則尚屬存在
    。被上訴人前述抗辯，尚屬可信。是則上訴人執此主張確認
    兩造間就系爭抵押物之抵押債權500萬元不存在云云，自屬
    無據，不應准許，應予駁回。原審為上訴人敗訴之判決，並
    無不合。上訴意旨指摘原判決不當，求予廢棄改判，為無理
    由，應予駁回。
七、據上論結，本件上訴為無理由，依民事訴訟法第449條第l項
    、第78條，判決如主文。
中    華    民    國    95    年    6     月    28    日
                      民事第七庭審判長法  官  袁再興
                                      法  官  陳賢慧
                                      法  官  吳惠郁
以上正本係照原本作成。
如對本判決上訴，須於收受判決送達後二十日內向本院提出上訴
書狀，其未表明上訴理由者，應於提出上訴後二十日內向本院提
出上訴理由書 (須按他造人數附具繕本)。
上訴時應提出委任律師為訴訟代理人之委任狀。具有民事訴訟法
第四百六十六條之一第一項但書或第二項之情形為訴訟代理人者
，另應附具律師及格證書及釋明委任人與受任人有該條項所定關
係之釋明文書影本。
                                      書記官  江玉萍
中    華    民    國    95    年    7     月    5     日
                                                      Ｈ


司法院資訊處製作；財團法人民間司法改革基金會備份。
